【裁判字號】    95,重訴,121
【裁判日期】    951014
【裁判案由】    損害賠償等
【裁判全文】
臺灣士林地方法院民事判決             95年度重訴字第121號
原      告  立保保全股份有限公司
法定代理人  甲○○
訴訟代理人  劉志鵬律師
            王雪娟律師
被      告  戊○○
            丁○○
            丙  ○
上二人共同
訴訟代理人  黃育勳律師
上列當事人間請求損害賠償等事件，本院於中華民國95年10月4
日言詞辯論終結，判決如下：
    主  文
被告戊○○應給付原告新臺幣陸佰肆拾萬玖仟陸佰捌拾肆元，及
自民國九十五年七月一日起至清償日止，按週年利率百分之五計
算之利息。
原告其餘之訴駁回。
訴訟費用由被告戊○○負擔十分之九，餘由原告負擔。
本判決第一項於原告以新臺幣貳佰貳拾萬元供擔保後，得假執行
。
原告其餘假執行之聲請駁回。
    事實及理由
壹、程序部分：
一、按訴狀送達後，原告不得將原訴變更或追加他訴。但減縮應
    受判決事項之聲明者，不在此限，民事訴訟法第255 條第1
    項第3 款定有明文。原告起訴請求被告應連帶給付原告新臺
    幣（下同）6,409,684 元，及自民國94年12月6 日起至清償
    日止，按年利率百分之5 計算之利息，嗣於95年9 月14日具
    狀將利息部分之聲明減縮為自起訴狀繕本送達之翌日起算（
    見本院卷第243 頁、第249 頁），核係減縮應受判決事項之
    聲明，揆之前開規定，自應准許。
二、本件被告戊○○未於言詞辯論期日到場，核無民事訴訟法第
    386 條各款所列情形，爰依原告之聲請，由其一造辯論而為
    判決。
貳、實體部分：
一、原告主張：被告戊○○自94年8 月15日起於原告公司任職運
    鈔員，並由被告丁○○、丙○擔任其職務保證人。被告戊○○於同年12月5 日與運鈔員訴外人乙○○一同執行客戶代收
    款項之職務，於同日下午4 時許，竟趁乙○○下車收款之際
    ，違背職務開走運鈔車，並取走置於車上之當日收取款項共
    計6,409,684 元。同日下午6 時10分左右，該輛運鈔車於臺
    北市○○○道之停車格被尋獲，惟車上之現金已遭被告戊○○竊走；原告業已將被告戊○○竊走之款項如數賠償客戶。
    從而，被告戊○○違背職務之侵權行為，造成原告受有6,40
    9,684 元之損害，應依民法第184 條第1 項、服務同意書第
    11條約定應負賠償責任。被告丁○○及丙○依其所簽立之立
    保保全股份有限公司員工保證書（下稱系爭保證書）第1 條
    、第4 條約定、工作規則第11條、第63條規定及運鈔人員（
    ATM 人員）獎懲規則「參、懲處」第1 點規定，應就被告戊○○違背職務行為所造成之損害負連帶賠償責任，並放棄先
    訴抗辯權，且兩造有特別約定排除民法第756 條之2 規定之
    適用，被告丁○○、丙○自不因原告另投保有責任保險、現
    金運送險及員工誠實保證保險，而得免除其保證責任。原告
    爰對被告戊○○依民法第184 條第1 項侵權行為損害賠償請
    求權、服務同意書及工作規則相關規定，對被告丁○○及丙○依保證契約及民法第756 條之1 相關規定，請求被告3 人
    連帶負損害賠償責任。並聲明：(一)被告應連帶給付原告6,40
    9,684 元，及自起訴狀繕本送達翌日起，按年利率百分之5
    計算之利息。(二)原告願供擔保請准宣告假執行。
二、被告丁○○、丙○則以：其未於保證書或對保回單上簽名用
    印，並未擔任被告戊○○之職務保證人，且系爭保證書及立
    保保全股份有限公司員工對保回單（下稱系爭對保回單）是
    否真實，亦有疑義。甚且就被告戊○○侵占6,409,684 元之
    事發經過仍屬未明，是原告之訴為顯無理由。縱認被告丁○○、丙○須負保證人責任，本件職務保證契約亦應適用民法
    第756 條之2 、第756 條之6 規定減免被告丁○○、丙○之
    保證責任，且被告僅須就員工誠實保證保險自負額30萬元部
    分負責等語，資以抗辯。並聲明：(一)原告之訴駁回。(二)如受
    不利判決，願供擔保請准宣告免為假執行。
三、被告戊○○經合法通知未到場，亦未提出書狀作任何聲明或
    陳述。
四、兩造不爭執之事項：被告戊○○自94年8 月15日起任職於原
    告公司，擔任運鈔員，自同年12月5 日起不知去向。
五、本件經兩造協議簡化爭點為：
  (一)被告戊○○是否確於94年12月5 日違背職務，擅自開走運
      鈔車，並取走置於車上之當日收取款項？原告受有損害之
      數額為何？
  (二)原告與被告丁○○、被告丙○是否成立人事保證契約？即
      系爭保證書及系爭對保回單上之被告丁○○、被告丙○之
      簽名、印文是否真正？
  (三)如爭點（二）成立，則系爭保證書是否適用民法第756 條
      之2 規定？若是，則原告所投保之責任保險、現金運送險
      、員工誠實保險，是否屬原告得受賠償之「他項方法」？
      系爭保證書約定保證人放棄先訴抗辯權，是否違反上開規
      定？
  茲論述如下：
  (一)被告戊○○是否確於94年12月5 日違背職務，擅自開走運
      鈔車，並取走置於車上之當日收取款項？原告受有損害之
      數額為何？
    1.證人乙○○結稱其於94年12月5 日下午4 時許與被告戊○○在汐止市○○○路執行收款職務時，乙○○疏未依原告
      公司「一人戒護、一人收款」之規定為之，亦即原應由乙○○保管晶片及感應器，擔任駕駛之被告戊○○保管車鑰
      匙及遙控器，然乙○○為趕時間，將晶片及感應器均交由
      被告戊○○後，由乙○○至元大京華證券收款、被告戊○○至爭鮮壽司店收款，詎料被告戊○○竟未至爭鮮壽司店
      收款，而逕將運鈔車開走，並拔除車上X8系統（即定位系
      統），致管制員無法將該車斷油斷電，事發後乙○○並因
      而遭原告公司解僱等語（見本院卷第200 頁至第202 頁）
      ，並有存證信函影本1 件（本院卷第213 頁至第214 頁）
      附卷可稽。從而，原告主張被告戊○○違背職務取走94年
      12 月5日之客戶代收款項乙節，堪信為真實。
    2.就被告戊○○所取走之當日收取款項，原告提出「1205案
      件(戊○○)運鈔損失金額明細」（下稱系爭明細表，見本
      院卷第18頁）為據，經核與原告所提出之立保保全股份有
      限公司現金運送清單（見本院卷第19頁、第20頁、第22頁
      至第24頁、第188 頁）、松青收款明細表（本院卷第105
      頁至第106 頁）、惠康收款明細表（本院卷第107 頁至第
      109 頁）、好市多收款明細表（本院卷第110 頁）、爭鮮
      收款明細表（本院卷第111 頁至第112 頁）、奧黛莉收款
      明細表（本院卷第113 頁至第114 頁）、台灣菸酒現金運
      送明細表（本院卷第115 頁）、統一速達收款明細表（本
      院卷第117 頁至第118 頁）相符，證人乙○○亦證稱系爭
      明細表所載金額確為當日所損失之金額，從而被告戊○○
      所取走之款項應為6,409,684 元，嗣後原告並將戊○○所
      取走之款項如數償付客戶，此有94年12月6 日EDI 電子轉
      帳- 付款指示回應（本院卷第99頁至第102 頁）、95年12
      月6 日及同年月7 日匯出匯款明細表（本院卷第103 頁至
      第104 頁）在卷可證，是以原告因被告戊○○違背職務取
      走所收取之款項，而須支付客戶6,409,684 元，自受有上
      開數額之損害。
  (二)原告與被告丁○○、被告丙○是否成立人事保證契約？即
      系爭保證書及對保回單上之被告丁○○、被告丙○之簽名
      、印文是否真正？
      按當事人主張有利於己之事實者，就其事實有舉證之責任
      ，民事訴訟法第277 條定有明文。原告依人事保證之法律
      關係請求被告丁○○、丙○就被告戊○○違背職務行為所
      造成之6,409,684 元損害負連帶負賠償責任，自應就兩造
      間定有人事保證契約乙節負舉證責任。經查，原告固主張
      依系爭保證書第1條及第4條約定，於被保證人利用工作機
      會營私舞弊、侵占不法利益、虧欠款項、破壞、浪費公有
      財物或違反服務同意書之規定，致公司蒙受有形或無形之
      損害，而須負賠償責任時，保證人應負指交被保人追償之
      責；倘被保人無力賠償或逃匿無蹤因而無法追償，保證人
      應立即履行賠償責任，並放棄先訴抗辯權等語，且提出系
      爭保證書（見本院卷第15頁）及系爭對保回單（本院卷第
      16頁、第17頁）為憑，主張被告丁○○及丙○為被告戊○○之職務保證人，惟查：
    1.原告稱系爭保證書及對保回單上之筆跡與被告丁○○及丙○之筆跡有雷同之處，然經肉眼檢視系爭保證書及對保回
      單上所書寫之「丁○○」及「丙○」字跡，與本院命被告
      丁○○及被告丙○當庭各書寫其姓名5 次（見本院卷第98
      頁）及書寫系爭保證書上手寫之相關文字（見本院卷第25
      2頁至第253頁）之字跡，相比對後，二者之字形、結構佈
      局、態勢神韻均不相同，且經比對字跡之細部特徵，二者
      之「金」、「梅」、「8 」等字之起筆、收筆、連筆、筆
      序等書寫習慣亦不相同，是自形式上觀察，被告丁○○及
      丙○之筆跡已與系爭保證書及對保回單上之筆跡明顯不同
      ，且被告丁○○亦稱其未唸書，僅會書寫自己名字及數字
      ，其他字不會寫等語（見本院卷第250 頁），益可見系爭
      保證書及對保回單並非被告丁○○或丙○所親自書寫。
    2.就系爭保證書及對保回單上被告丁○○、丙○之印文（見
      本院卷第15頁至第17頁），經依原告聲請函調結果，臺北
      市內湖區戶政事務所95年7 月31日北市內戶字第09530794
       80 0 號函附之被告丙○印鑑登記證明申請書、印鑑登記
      申請書、被告丁○○印鑑變更登記申請書、印鑑登記證明
      申請書及印鑑證明上所蓋印之印鑑章印文（見本院卷第16
      9 頁至第17 3頁、第210 頁）、安泰商業銀行瑞光分行95
      年7 月27日（95）安瑞字第957000066 號函附被告丁○○
      開戶印鑑卡上之印文（見本院卷第175 頁至第176 頁、第
      211 頁）、宴昇工程有限公司95年8 月14日送院之被告丁○○印文（見本院卷第178 頁）、交通部公路總局臺北區
      監理所95年8 月18日北監車字第0950071653號函附被告丁○○汽車過戶申請登記書影本上之印文（見本院卷第228
      頁至第229 頁）；被告丙○則稱其僅有2 圓形印章（印文
      見本院卷第204 頁），而委任狀上印文（見本院卷第79頁
      ）之印章係授權訴訟代理人代為刻印等語（見本院卷第
      199 頁筆錄）。經肉眼比對，系爭保證書及對保回單上被
      告丙○之印文為方形印章、隸書字體，而被告丙○所持用
      之2枚 印章均為圓形印章，字體分別為行書及篆體，被告
      訴訟代理人所刻印之印章雖為方形，惟其字體係楷書字體
      ，皆與系爭保證書及對保回單上之印文顯不相同。系爭保
      證書及對保回單上被告丁○○之印文為篆書字體，與委任
      狀、汽車過戶申請登記書影本及被告丁○○留存於宴昇工
      程有限公司之印文字體，以目視即有不同，而丁○○印鑑
      證明、安泰銀行開戶印鑑卡上之印文雖亦為篆書字體，然
      其字形及刻印字跡之筆畫轉折均顯然不同，從而上述印鑑
      登記證明申請書、印鑑登記申請書、印鑑變更登記申請書
      、開戶印鑑卡、汽車過戶申請登記書等，均無從佐證系爭
      保證書及對保回單之印文真正性。
    3.原告雖又稱系爭保證書及對保回單係由被告戊○○親自送
      交原告，其上之印文應屬被告所有云云，然此僅係推測之
      詞，系爭保證書及對保回單既非被告丁○○及丙○親自書
      寫，其上所蓋印之印文亦非被告丁○○及丙○所持用印章
      之印文，原告復無法舉證證明其與被告丁○○、丙○間有
      成立職務保證契約之合意，是其請求被告丁○○、丙○連
      帶負損害賠償責任，要屬無據。
  (三)如爭點（二）成立，則系爭保證書是否適用民法第756 條
      之2 規定？若是，則原告所投保之責任保險、現金運送險
      、員工誠實保險，是否屬原告得受賠償之「他項方法」？
      系爭保證書約定保證人放棄先訴抗辯權，是否違反上開規
      定？
      就本項爭點，原告主張其雖依保全業法第9 條向富邦產物
      保險股份有限公司投保責任保險，又自費投保現金運送險
      及員工誠實保證保險，但保全人員之故意行為或詐欺、背
      信、侵占或其他犯罪行為所致之賠償責任為責任保險及現
      金運送險不保事項，原告本件所受之損失係因被告戊○○
      故意違背職務之行為所致，無法由保險受償，而現金運送
      險及員工誠實保險係原告為增加保障所自費購買，不應使
      保證人因而減輕或免除責任，況員工保證書第4 條規定為
      兩造間之特別約定，自得排除民法第756 條之2 規定之適
      用；縱認本件為現金運送險及員工誠實保證保險承保範圍
      ，被告丁○○、丙○亦應就現金運送險自負額60萬元部份
      或員工誠實保證保險自負額30萬元部分負保證人責任；又
      原告對員工之選任及監督已盡注意及監督義務，自不得依
      民法第756 條之6 規定減免保證人之保證責任等語。被告
      丁○○、丙○則抗辯：依民法第756 條之2 第1 項規定，
      其應於原告不能依他項方法受賠償時，方須負責，系爭保
      證書上「放棄先訴抗辯權」等約定因違反上開規定而無效
      ，且原告亦已就被告戊○○之財產為假扣押，自須舉證其
      不能依他項方法為受償；縱認被告戊○○、丙○須負保證
      人責任，然因本件係因原告監督其受僱人乙○○有過失所
      致，依民法第756 條之6 規定，亦應減輕或免除賠償金額
      ；且本件係屬員工誠實保證保險契約之承保範圍，原告僅
      得向被告求償自負額30萬元之部分等語。惟查，原告無法
      舉證證明其與被告丁○○、丙○間成立職務保證契約，已
      如前述，故原告自無從依民法人事保證相關規定或系爭保
      證書約定，請求被告丁○○及丙○負保證人責任，是本院
      自毋庸就本項爭點再為審酌。
六、按因故意或過失，不法侵害他人之權利者，負損害賠償責任
    。故意以背於善良風俗之方法，加損害於他人者亦同，民法
    第184 條第1 項定有明文。又被告戊○○所簽立之服務同意
    書第11條約定：「本人願依公司所定工作規則及其他規定盡
    忠職守、努力負責，如有違背因此造成公司損失，本人願負
    連帶賠償責任。」是被告戊○○故意藉執行職務之機，取走
    所收取之款項6,409,684 元，致原告負有須如數賠償客戶之
    損害，自應依上開規定負損害賠償責任。又按負損害賠償責
    任，因回復原狀而應給付金錢者，自損害發生時起，加給利
    息；應付利息之債務，其利率未經約定，亦無法律可據者，
    週年利率為百分之5 ，民法第213 條第1 項、第2 項、第20
    3 條亦規定甚明。原告請求被告戊○○給付自起訴狀繕本送
    達被告翌日起按年利率百分之5 計算之利息，為有理由，應
    予准許。查本件起訴狀繕本公示送達登載報紙之日為95年6
    月10日（見本院卷第130 頁），依民事訴訟法第152 條規定
    ，經20日發生送達之效力，是應以95年6 月30日為起訴狀繕
    本送達之日，故本件利息之起算日為同年7 月1 日。原告並
    依人事保證關係，請求被告丁○○及丙○與被告戊○○負連
    帶賠償責任，惟系爭保證書及對保回單上之字跡及印文，既
    非屬被告丁○○及丙○之字跡及印文，原告復無從證明雙方
    確有成立職務保證契約，其請求被告丁○○及丙○負連帶賠
    償責任，即屬無據。從而，原告依侵權行為法律關係請求被
    告戊○○給付6,409,684 元暨自起訴狀繕本送達翌日即95年
    7 月1 日起按年利率百分之5 計算之利息，為有理由，應予
    准許，其逾此部份之請求，為無理由，不應准許。
七、原告陳明願供擔保請准宣告假執行，經核原告勝訴部分並無
    不合，爰酌定相當之供擔保金額准許之，原告敗訴部分，其
    假執行之聲請，已失所附麗，應併予駁回。
八、本件事證已臻明確，兩造其餘攻擊防禦方法及舉證，經審酌
    與本件判決結果不生影響，爰不一一論述，併此敘明。
九、按於當事人訴訟勝敗互見時，其訴訟費用，由法院酌量情形
    ，原則上命兩造以比例分擔，惟須視個案情形，適當靈活運
    用，以維公平，此觀民事訴訟法第79條立法理由自明。本件
    原告之請求為部分有理由，衡諸本件訴訟係因被告戊○○之
    侵權行為而生，惟訴訟中就被告丁○○、丙○應否負連帶責
    任之調查亦耗費甚多時日，為謀訴訟費用負擔之公平，爰命
    被告戊○○負擔訴訟費用10分之9 ，餘由原告負擔。
十、訴訟費用負擔之依據：民事訴訟法第79條。
中    華    民    國    95    年    10    月    14    日
                  民事第一庭  法  官  陳麗芬
以上正本證明與原本無異。
如對本判決上訴，須於判決送達後20日內向本院提出上訴狀。
中    華    民    國    95    年    10    月    16    日
                              書記官  趙信義


司法院資訊處製作；財團法人民間司法改革基金會備份。
